臺灣嘉義地方法院民事判決
111年度婚字第71號
原      告  甲○○  


訴訟代理人  林家弘律師
被      告  乙○○  


訴訟代理人  林輝明律師
上列當事人間請求離婚事件，經本院於中華民國111年8月4日言
詞辯論終結，判決如下：
    主      文
原告之訴駁回。
訴訟費用由原告負擔。　　
    事實及理由
一、本件原告起訴主張略以：兩造於民國83年10月25日結婚，婚
    後育有2名子女（現均已成年），然兩造婚後被告多以娘家
    為生活重心，時常數落原告父母之不是，未能以同理心調和
    夫妻間對待雙方父母，僅考慮娘家之需求，導致兩造屢生爭
    端、口角不斷，未能融洽相處。又兩造婚後之家用多由原告
    獨立負擔，原告起初將全數工作所得交付被告管理，再由被
    告告知原告後運用支出，孰料被告嗣後逐漸未告知原告或徵
    求原告同意，擅自將金錢款項暗中資助娘家所需，當原告欲
    與被告溝通，尋求解決或改變之方法，均遭被告拒絕及以離
    婚要脅、挑釁，被告對外亦向朋友多次抱怨夫妻相處問題，
    不斷將離婚掛在嘴邊，使原告長期無法獲得夫妻間相應之尊
    重，心寒而無所適從，然原告顧及子女教養問題及家庭之健
    全而忍氣吞聲。因兩造相處不睦之問題已成痼疾，無法解決
　　，夫妻關係已然淡薄，早已分房，並自110年底分居迄今，
    已無夫妻之實，分居期間被告雖有原告聯繫之管道，然兩造
    間卻無任何相互關心、維繫及經營夫妻間婚姻生活之具體溝
    通情狀，更未見被告對於兩造是否復合或繼續同居之事，有
    何挽回或具體作為，足認被告默示兩造繼續分居之事實，而
    無反對之意思表示。依兩造分居後之往來互動模式，顯未能
    維繫彼此之情感，亦無重建共同生活之共識，被告亦無任何
    繼續與原告維繫婚姻之意願，兩造婚姻確實已生破綻，要無
    回復之可能性，確有難以維持婚姻之重大事由，爰依民法第
    1052條第2項之規定訴請離婚等語。並聲明：請准兩造離婚
　　；訴訟費用由被告負擔。
二、被告則以下列等語，資為抗辯：
(一)兩造於婚後初期之經濟狀況不甚寬裕，被告從未曾有怨言，
    與原告共同打拼，一肩扛起照顧家庭及子女照顧之責，家庭
    氣氛融洽；兩造結髮長達28年，被告之生活均係圍繞著原告
    與二名子女打轉，因被告較不擅表達自身之情感，故以長年
    無悔之付出對原告表示情感。然原告近一年間之性情莫名轉
    變，常疑神疑鬼或嫌棄被告，言行越發極端，開始將28年婚
    姻生活中之各項爭執往事拿來數落被告，令被告些微心寒。
    被告本以為原告僅係情緒不佳或遇有瓶頸，床頭吵床尾和，
    仍秉持家庭圓滿之初衷，盼望原告早日回心轉意，原告竟多
    次趁著被告不在家時，於110年12月間將其私人物品搬離，
    隨後即不再返家，被告迄今均不知原告之住所，原告搬離住
    所後，即不願與被告理性溝通，多次提及離婚，經被告多次
    苦勸，原告仍離意甚堅。
(二)又自原告之起訴狀觀之，原告所指破綻事由，均係夫妻間本
    容易起爭執之細瑣小事，並非無法解決或有嚴重迫害到原告
    之情況，且依兩造子女之證詞可知，兩造並非如原告所稱長
    年屢生爭端、相處不睦，分房情形亦係自110年2月間開始，
    然原告卻不願溝通、執意離婚，故原告主觀上認難以維持婚
    姻實係因其自己因素所致，其所主張難以維持婚姻之事實，
    均屬子虛烏有。兩造在原告離家前未曾有嚴重爭吵，兩造之
    所以分居，乃係原告主觀上不願與被告同住，於110年12月
    間未告知理由即擅自搬離兩造共同住所，又未能舉證兩造間
    有何正當理由不能同居，事後並拒絕溝通，縱令兩造婚姻已
    生破綻，自難認兩造未能共同生活係可歸責於被告，兩造婚
    姻破綻事由顯應由擅自離家並拒絕溝通之原告負較重之責，
    是原告自不得向責任較輕之被告請求離婚等語。
(三)並聲明：原告之訴駁回；訴訟費用由原告負擔。
三、經查，兩造於83年10月25結婚，婚後育有2子，均已成年，
    現婚姻關係仍存續中，且兩造自110年2月間已分房，又自同
    年12月間分居迄今等事實，為兩造所不爭執，並有戶籍謄本
    在卷足稽（見本院111年度家調字第105號卷第13、27頁），
    自堪信為真實。惟原告主張兩造間之婚姻已有前開起訴意旨
    所稱不可回復之破綻，且該等破綻之發生，係可歸責於被告
    等語，而此為被告所堅詞否認，並答辯以：被告欲維繫兩造
    間婚姻，自認無可歸責事由等語。從而，本件所應審究者，
    厥為兩造是否有民法第1052條第2 項難以維持婚姻之重大事
    由存在？及如有該事由存在，其責任之歸屬如何？茲詳細說
    明如下：
(一)按民法第1052條第2項固規定，有同條第1項以外之重大事由
　　，難以維持婚姻者，夫妻之一方得請求離婚，惟是否有難以
    維持婚姻之重大事由，判斷標準為婚姻是否已生破綻而無回
    復之希望，此不可由原告已喪失維持婚姻意欲之主觀面加以
    認定，而應依客觀標準，即難以維持婚姻之事實，是否已達
    於倘處於同一境況，任何人均將喪失維持婚姻希望之程度以
    決之。再按同條第2項但書另規定以：但其事由應由夫妻之
    一方負責者，僅他方得請求離婚，則參照修正理由說明，此
    係為求公允而增設。故婚姻如有難以維持之重大事由，於夫
    妻雙方就該事由均須負責時，應比較衡量雙方之有責程度，
    僅責任較輕之一方，得向責任較重之他方請求離婚，如雙方
    之有責程度相同，則雙方均得請求離婚，以符公平，此有最
    高法院90年度台上字第1639號裁判意旨可供參照。又按，所
    謂「難以維持婚姻之重大事由應由夫妻之一方負責者，僅他
    方得請求離婚」之旨，乃因如肯定有責配偶之離婚請求，無
    異承認恣意離婚，破壞婚姻秩序，且有背於道義，尤其違反
    自己清白（clean hands）之法理，有欠公允，同時亦與國
    民之法感情及倫理觀念不合，因而採有責破綻主義。而倘該
    重大事由，夫妻雙方均須負責時，應比較衡量雙方之有責程
    度，僅責任較輕之一方得向責任較重之他方請求離婚，如有
    責程度相同時，雙方均得請求離婚，始屬公允。是責任較重
    之一方應不得向責任較輕之他方請求離婚，最高法院94年度
    台上字第115號裁判意旨亦可供參照。末按，當事人主張有
    利於己之事實者，就其事實負有舉證之責任。民事訴訟法第
    277條前段定有明文。而原告主張權利者，應先由原告負舉
    證之責，若原告先不能舉證，以證實自己主張之事實為真正
　　，則被告就其抗辯事實即令不能舉證或其所舉證據尚有疵累
　　，亦應駁回原告之請求（最高法院83年度台上字第1073號裁
    判意旨參照）。
(二)原告就其主張之上情，諸如兩造常因有無同理心對待雙方父
    母，而屢生爭端、口角不斷；又被告婚後未徵得原告同意即
    擅自將金錢款項暗中資助娘家，及被告多次向友人抱怨夫妻
    相處問題，並將離婚掛在嘴邊，使原告長期無法獲得夫妻間
    相應之尊重等情，均未舉證以實其說，而證人即兩造所生長
    子甲○○到庭證述：伊很少在家，都在外面，雖有聽過父母爭
    吵，但內容不清楚，兩造吵架伊與弟弟會回房間，怕他們情
    緒不好會波及，不會去勸架，有無動過手及爭吵完後感情是
    否會合好，伊均不清楚；兩造大概111年開始分居，幾月忘
    記了，原告為何搬出去住及現在原告住何處，伊均不清楚
　　，事先並未告知伊；伊並未聽過父母談離婚的事，唸大學後
    就比較少跟兩造聚餐、出遊；在兩造分居前全家會固定在家
    吃飯，被告煮，原告會一起吃，對父母要離婚不贊成也不反
    對，沒有意見；證人即兩造所生次子乙○○則到庭證稱：兩造
    爭吵頻率沒有很高，內容大概無關緊要，意見不合吵起來
　　，比如說他們要送人東西另外一個不要，比如包紅包給師傅
　　，金額談不攏等，亦未聽過兩造談過離婚，爭吵過程是否會
    提離婚，伊無印象，兩造爭吵後感情是否會回復，伊不確定
　　；對父母要離婚不贊成也不反對，沒有意見；兩造分房、分
    居好像是110年11或12月的事；被告並未向伊表示過要與原
    告共同居住或要求伊向原告轉達共同居住的事；兩造分居前
　　，全家1年大概1、2次一起聚餐、出遊；原告大概在110年12
    月間就搬出去，搬出去時並未告知伊，有無跟被告說伊不清
    楚，全家會一起在家裡吃飯，但原告因上班不一定會在，原
    告上班比較晚回來，被告均會將菜熱過；伊不清楚原告目前
    住何處，只知道原告為了離婚搬出去，原告為何當初與被告
    分房，伊不清楚，被告在家並不會常向伊抱怨原告，若有抱
    怨大概是認為原告不用心，例如雙方父母的生日原告不記得
    等語（見本院卷第59至66頁），是自兩造所生長男、次男前
    揭所證，充其量僅能證明兩造感情非和睦，且兩造雖曾爭吵
    過，惟證人甲○○、乙○○就兩造爭吵之原因、兩造為何分房及
    原告為何搬離兩造原本住處等節均不知悉，且其等上開證述
    ，亦無法證明被告確有原告所指上開無同理心對待雙方父母
    ，且於婚後未徵得原告同意即擅自將金錢款項暗中資助娘家
    ，及多次向友人抱怨夫妻相處問題，並將離婚掛在嘴邊
　　，使原告長期無法獲得夫妻間相應之尊重等情，且被告縱有
    原告所指上開舉止，然究係偶一為之？或係已持續多時？亦
    未見原告舉證說明，則是否執此即謂兩造間已達影響家庭生
    活之嚴重程度，非無可議？且夫妻間關於家庭、生活、經濟
    等方面之觀念溝通，本屬正常之情，尚難僅因被告對兩造共
    營家庭生活之有關議題與原告認知有所不同，即得遽認兩造
    之婚姻已達客觀上無法維持之情形。
(三)另原告主張兩造相處不睦早已分房，並自110年底分居迄今
　　，已無夫妻之實，分居期間被告雖有原告聯繫之管道，然兩
    造亦無任何相互關心、維繫及經營夫妻間婚姻生活之具體溝
    通情狀，更未見被告對於兩造是否復合或繼續同居之事，有
    何挽回或具體作為，顯見兩造確有難以維持婚姻之重大事由
    乙情，為被告所否認，並以前詞置辯。查兩造就110年2月間
    即分房之原因各執一詞，惟參以證人即兩造所生長男甲○○到
    庭證稱兩造當初分房的理由好像係原告覺得被告對他下符咒
    等語（見本院卷第62頁），可知被告所辯原告近1年間之性
    情莫名轉變，常疑神疑鬼或嫌棄被告，言行越發極端等語
　　，尚非子虛；又參以原告於110年12月間在未告知被告及長
    男、次男之情況下，擅自搬離兩造原本住處，甚且未將其目
    前住處告知被告及長男、次男，顯見兩造之婚姻縱已達客觀
    上無法維持之情，亦難謂被告應負較高之責任；況兩造分居
    期間，被告亦曾透過長男乙○○轉達原告要談兩造婚姻乙事
　　，亦經證人乙○○證述屬實（見本院卷第60頁），被告復於本
    院審理時均到庭表示維持婚姻之意願等語，可見兩造之情感
    尚非完全無法挽回；反觀原告不僅就兩造分房之理由未具體
    說明，甚至於分房後進而在未告知全家人之狀況下擅自搬離
    兩造原本住處，復提起本件離婚訴訟，足見原告絲毫無改善
    兩造婚姻生活之誠意至明。此外，原告復未能進一步具體舉
    證證明雙方婚姻已存重大破綻，及被告就該等爭執之發生與
    持續，尚有何其他可歸責之事由等，故本院認縱兩造間有原
    告所指上述相處、觀念等問題，然此亦係兩造自婚後長期相
    處下就彼此觀念不同所產生之正常現象，實難逕此認定兩造
    婚姻已生重大無法修復之破綻。
四、綜上所述，兩造間或因個性，或因財務問題，造成兩造紛爭
    不斷，然究其緣由，應係兩造就婚姻生活理應互相包容、體
    諒缺乏共識，造成兩造內心產生極度不安及諸多抱怨，惟縱
    使雙方爭吵過程中曾經惡言相向或甚至彼此心生怨懟，究係
    一般夫妻相處所常見之衝突，並非不得由彼此本於真誠與善
    意互相協調、讓步以求解決。況以，夫妻雙方本來自不同之
    原生家庭，其彼此因性格、價值觀念及錢財經濟規劃等方面
    本有差異，於婚姻過程中產生爭執摩擦，於夫妻間屢見不鮮
　　，故倘與有此等依具體狀況尚未達於重大不可回復破綻程度
    之差異與扞格時，除經雙方彼此協議後，均同意兩願離婚外
　　，則雙方仍應設法積極溝通協調、誠摯對談，共謀解決之道
　　。而依上所述，兩造間自應於相當程度範圍內就其等生活之
    重心有所調整，以共同維持婚姻之舉措，兩造夫妻感情應仍
    有修補之可能；並衡酌兩造雖已分居，惟尚未逾1年等情，
    均據兩造陳述在卷，尚難認兩造之婚姻已達於重大不可回復
    破綻之程度。從而，本院既難執此認本件婚姻於客觀上已發
    生難以繼續維持之重大破綻，亦無可認兩造所發生前揭爭執
    之各種狀況，實係因可歸責被告之事由所致。此外，原告未
    能進一步具體舉證以實其說，故本院更無由徒以卷內現有之
    事證，而逕認定被告具可歸責性，準此，原告依民法第1052
    條第2項規定，主張兩造有難以維持婚姻之重大事由而被告
    係可歸責之一方，請求離婚，難謂有理由，自應予駁回，爰
    諭知如主文欄第一項所示。至縱認因本訴訟之結果，而認兩
    造婚姻確已生破綻達難以維持之程度，要無繼續維持共同生
    活以獲得安全幸福及滿足之可能，而有難以維持婚姻之重大
    事由，然其事由之發生，應非可歸責於被告，縱認被告亦難
    解其部分責任，仍應認原告應負較大之責任，併此敘明。
五、本件事證已臻明確，兩造其餘攻擊防禦方法及證據，核與判
    決之結果不生影響，爰不一一論列，附此敘明。
六、據上論結，原告之訴為無理由，依家事事件法第51條，民事
    訴訟法第78條，判決如主文。
　　
中　　華　　民　　國　　111 　年　　8 　　月　　18　　日
                      家事庭  法　官　黃仁勇
以上正本係照原本作成。
如對本判決上訴，須於判決送達後20日之不變期間內，向本院提
出上訴狀。如委任律師提起上訴者，應一併繳納上訴審裁判費。
中　　華　　民　　國　　111 　年　　8 　　月　　18　　日
                              書記官　劉哲瑋